臺灣高等法院刑事判決
111年度上易字第1041號
上  訴  人  臺灣新北地方檢察署檢察官
被      告  黃俊霖


            廖宗泰



上列上訴人因被告妨害自由案件，不服臺灣新北地方法院110年
度訴字第783號，中華民國111年1月20日第一審判決（起訴案號
：臺灣新北地方檢察署109年度偵字第40604號），提起上訴，暨
移送併辦（臺灣新北地方檢察署111年度偵字第11043號），本院
判決如下：
    主  文
上訴駁回。
    理  由
一、公訴意旨略以：被告黃俊霖、廖宗泰因不滿告訴人邱見昌（
    下稱告訴人）之妻即許素菁與其等友人「小宇」有債務糾紛
    ，竟於民國109年7月9日上午11時30分許，共同基於侵入住
    居之犯意聯絡，至告訴人、許素菁位於新北市○○區○○路00○0
    0號4樓住處外，趁許素菁打開大門進入上址之際，未經告訴
    人之同意共同侵入其上開住處且不欲離去。因認被告2人均
    涉犯刑法第306條侵入住宅罪嫌。
二、按犯罪事實應依證據認定之，無證據不得認定犯罪事實；不
    能證明被告犯罪或其行為不罰者，應諭知無罪之判決，刑事
    訴訟法第154條第2項、第301條第1項分別定有明文。次按認
    定不利於被告之事實，須依積極證據，苟積極證據不足為不
    利於被告事實之認定時，即應為有利被告之認定，更不必有
    何有利之證據（最高法院30年上字第816號判例意旨參照）
    。又事實之認定，應憑證據，如未能發現相當證據，或證據
    不足以證明，自不能以推測或擬制之方法，為裁判基礎；認
    定犯罪事實，所憑之證據，雖不以直接證據為限，間接證據
    亦包括在內，然無論直接或間接證據，其為訴訟上之證明，
    須於通常一般之人均不致於有所懷疑，而得確信其為真實之
    程度者，始得據之為有罪之認定，倘其證明尚未達到此一程
    度，而有合理性懷疑之存在時，即無從為有罪之認定（最高
    法院40年台上字第86號判例意旨、76年台上字第4986號判例
    意旨參照）。參以刑事訴訟法第161條第1項亦規定，檢察官
    就被告犯罪事實，應負舉證責任，並指出證明之方法，是檢
    察官對於起訴之犯罪事實，應負提出證據及說服之實質舉證
    責任，倘其所提出之證據，不足為被告有罪之積極證明，或
    其指出證明之方法，無從說服法院以形成被告有罪之心證，
    基於無罪推定之原則，自應為被告無罪判決之諭知（最高法
    院92年台上字第128號判例意旨參照）。　　
三、公訴意旨認被告黃俊霖、廖宗泰涉犯侵入住宅罪嫌，無非係
    以被告2人於警詢、偵訊中之供述及告訴人、證人許素菁、
    證人即同案被告林文忠於警詢、偵查中時之證述及現場照片
    為主要論據。　
四、訊據被告黃俊霖、廖宗泰固不否認其等於上開時、地有進入
    告訴人住處之情，惟均堅決否認涉有侵入住宅犯行，被告黃
    俊霖辯稱：當時是友人「小宇」要追討告訴人之妻許素菁之
    債務，所以我就跟被告廖宗泰一起去上址，我有按一樓門鈴
    ，進去後就到4樓按電鈴，是許素菁開門，我說我要找許小
    姐，告訴人跟林文忠坐在客廳，聽到聲音說進來講，許素菁
    就讓我們進去，進去後是告訴人不讓我們走，還揚言要拿工
    具打我們，告訴人並問是誰叫我們來的，我們不說，林文忠
    就動手打我等語；被告廖宗泰則辯稱：我們有先按一樓門鈴
    ，在上址4樓，有按電鈴問許小姐在不在，許素菁開門讓我
    們進去，我有進去，是對方請我們進去的，當時告訴人在客
    廳，告訴人與林文忠叫我們站在客廳罰站，告訴人問是誰叫
    我們來的，還說不回話的話要動手打我們等語。
五、經查：
　㈠被告黃俊霖、廖宗泰於109年7月9日上午11時30分許，至新北
    市○○區○○路00○00號4樓告訴人住處，欲找證人許素菁，並進
    入該屋內等情，為被告黃俊霖、廖宗泰供承在卷，且經證人
    即告訴人、證人許素菁、林文忠分別於警詢、偵查中證述甚
    詳，並有現場照片在卷可稽（見新北地方檢察署109年度偵
    字第40604號偵查卷【下稱偵查卷】第5頁至第18頁、第33至
    36頁、第40至41頁、第45頁反面、第48頁），堪可認定。 
　㈡惟按刑法第306條第1項所謂無故侵入他人住宅，指無正當理
    由擅入他人住宅而言（最高法院22年上字第891號判例意旨
    參照）。而有無正當理由，及理由正當與否，應以客觀標準
    觀察，凡法律、道義、習慣等所應許可，而無背於公序良俗
    者，均可認為正當理由。次按刑法第306條第2項規定，受退
    去之要求而仍留滯者，倘行為人受他人要求離開其住居、建
    築物等而不離去者，固可能構成受退去之要求而仍留滯之行
    為，惟須達何種程度方得予以刑事處罰，自應參酌他人要求
    退去之舉止、情境、留滯該處之原因、留滯時間長短、所處
    環境能否立時離去等客觀條件，依個案情形判斷之，非謂一
    經他人要求退去而未立即離去，即構成不法留滯行為。查：
　⒈被告黃俊霖、廖宗泰係因其等友人「小宇」與告訴人之妻即
    證人許素菁有債務糾紛，而要追討證人許素菁之債務始前往
    上址，為被告黃俊霖、廖宗泰所供承（見原審卷第227頁）
    ，核諸證人即告訴人於原審證稱；被告他們一進來就直接說
    我太太許素菁欠他老大「小宇」錢等語（見原審卷第172頁
    、第175頁）；證人許素菁於原審證稱：被告2人說我欠他們
    老大錢，要找我要錢等語（見原審卷第161頁）；證人即告
    訴人之友人林文忠於原審時亦證稱：被告2人當時是說他們
    受他們大哥「小宇」之託，向告訴人的太太許素菁討債等語
    （見原審卷第214頁、第215頁），且證人林文忠於警詢時並
    證稱：我有問被告黃俊霖、廖宗泰為什麼進來該住處，被告
    黃俊霖說他們老大叫他們來討錢，告訴人對黃俊霖說你們不
    是約在85度C說要還你們錢等語明確（見偵查卷第13頁反面
    ）。足見，本件被告黃俊霖、廖宗泰係因「小宇」與證人許
    素菁之債務問題，欲向證人許素菁索討債務，始進入告訴人
    住處，衡諸索討債務不免會有出入債務人住居所與債務人商
    議之情形，以前開本案被告2人索討債務之情狀，尚難僅以
    其等進入告訴人住處或短暫逗留索討債務，即遽認有刑法第
    306條第1項無故侵入住宅罪之情。
　⒉又證人林文忠於原審審理時證稱：被告2人是跟著證人許素菁
    一起進門，有聽到告訴人說「進來說」，我轉頭過去被告2
    人就跟證人許素菁進來，在此之前沒聽到告訴人叫被告2人
    出去，告訴人說「進來說」，之後才問被告2人「你們兩個
    來做什麼、認不認識」，告訴人叫證人許素菁報警，證人許
    素菁打電話去報警時，告訴人就跟被告2人說「你們兩個還
    待在這邊，不認識你們，你們可以回去了」，被告2人都沒
    有走，而警察差不多5、6分鐘就來了等語（見原審卷第214
    頁、第220頁至第221頁），核與證人許素菁於警詢中指稱：
    被告黃俊霖在門口說要找我，告訴人在客廳聽到聲音，就對
    被告2人說：「進來說」，然後被告2人就進入我住處，之後
    告訴人叫我報警等語（見偵查卷第17頁至第18頁）大致相符
    。是依證人林文忠、許素菁前揭證述，被告2人進入告訴人
    住處，乃係因其等於按門鈴，經證人許素菁應門，表明欲向
    證人許素菁索討債務後，且因告訴人表示請被告2人「進來
    說」等語，被告2人始進入上址，益徵被告2人進入告訴人住
    處尚難認係無正當理由擅入他人住宅。
　⒊而證人許素菁雖於原審審理時證稱：我開上址4樓大門時，被
    告2人就出現說「要找許素菁」，我說我是許素菁，我不認
    識你們，後來告訴人聽到聲音就說他們是誰，我說我不認識
    ，告訴人才叫我報案。被告2人按電鈴我開門，他們就進來
    了，因為我第二道門沒什麼關，我開第一道門之後，被告2
    人說要找我，就在第一道門跟第二道門中間講話，就走進來
    了，告訴人說進來說時，他們已經進來了，告訴人是先說「
    不認識就先報警」，然後還說「進來說」等語（見原審卷第
    160頁至第161頁、第165頁至第168頁），然證人許素菁此部
    分之證述，核與其前揭於警詢之證述及證人林文忠之證述不
    符，且衡諸常情，被告2人既係按告訴人住處之門鈴，經證
    人許素菁應門，且上開住處有兩道門，實難想見證人在未知
    被告2人究為何人及來意後，即開門容任被告2人處於可任意
    入內之狀態，是證人許素菁此部分之證述，尚難憑採。
　⒋告訴人於警詢時指稱：被告2人趁證人許素菁打開門時，順勢
    推開第二道門進到我家，我問證人許素菁「妳是否有認識對
    方？」，證人許素菁說「不認識。」，再問被告2人「你們
    有認識我太太嗎？」，被告2人說「你太太欠我們老大小宇
    的錢，他叫我們來討債。」，然後我請被告2人到客廳坐，
    然後我太太就報警了等語（見偵查卷第15頁反面），然其於
    原審審理時先證稱：我看到被告2人時，是站在家裡門口，
    具體來說是門口第二個門進來，我問證人許素菁是不是她的
    朋友，她說不認識，後來我說不認識怎麼會進來，被告2人
    就自稱證人許素菁有欠他老大 「小宇」錢 ，我就問我太太
    認不認識「小宇」，她說不認識，我說不認識就請離開，被
    告2人站在門口不離開，我就請我太太報警，我當天沒有講
    過「進來說」，我不認識被告2人，哪有可能叫他們進來談
    云云（見原審卷第171頁至第172頁、第176頁）；嗣經告以
    所證與證人許素菁警詢、偵查中證述不符後，告訴人即改稱
    ：是被告2人已經在裡面時，當時已報警，報警後我才叫被
    告2人進來，因為來龍去脈我還搞不懂，在等候時，警察差
    不多5分鐘左右到，就是那時候我才說進來說云云（見原審
    卷第176頁至第177頁），顯見告訴人證述多有變異，且與證
    人許素菁、林文忠之證述亦不相符，礙難遽採為被告2人不
    利之認定。
　⒌綜上所陳，被告2人進入告訴人住處，乃係因其等於按門鈴，
    經證人許素菁應門，表明欲向證人許素菁索討債務後，且因
    告訴人表示請被告2人「進來說」等語，被告2人始進入告訴
    人住處，且因告訴人暨先表明「進來說」等語，則被告2人
    主觀上當有認已得告訴人允以留滯上址，與告訴人釐清告訴
    人所詢被告2人受何人指示，及證人許素菁有無積欠債務等
    情，縱告訴人與被告2人對話中曾口出「不認識你們，你們
    可以回去了」等語。然依被告2人當時所處之客觀環境，仍
    處於與告訴人、證人許素菁釐清債務相關問題之際，甚且在
    場證人林文忠因涉及傷害被告黃俊霖，另經檢察官提起公訴
    ，是被告2人在上址所為停留，應是為回應告訴人詢問及等
    待警察到場處理之情，實與留滯他人住宅，妨害他人居住安
    全之情形有別。審諸本案情狀觀之，尚難謂被告2人當時未
    立即離去上址，即構成不法留滯行為。
  ㈢綜上，本件尚難逕指被告2人有何侵入住宅犯行。此外，復查
    卷內無其他積極證據足證被告等涉有公訴意旨所指上開犯行
    ，是既不能證明被告2人犯罪，基於罪證有疑，利歸被告，
    本於無罪推定原則，自應為被告2人無罪之諭知。
六、維持原判決之理由：
　㈠原審同此認定，以不能證明被告犯侵入住宅罪，諭知無罪之
    判決，經核並無違誤。
  ㈡檢察官上訴意旨略以：被告2人趁證人許素菁開門之際，尚未
    取得告訴人同意，即進入告訴人住處，客觀上已有侵入他人
    住宅犯行，且被告2人泛稱係為索討債務而進入告訴人住宅
    尚難認已有正當理由，確已構成刑法第306條侵入他人住宅
    ，原判決認事用法有所違誤，請將原判決撤銷，更為適當合
    法之判決云云。
　㈢然查：　
  ⒈被告2人進入告訴人住處，乃係因其等於按門鈴，經證人許素
    菁應門，表明欲向證人許素菁索討債務後，且因告訴人表示
    請被告2人「進來說」等語，被告2人始進入告訴人住處，且
    因告訴人暨先表明「進來說」等語，依被告2人當時所處之
    客觀環境，仍處於與告訴人、證人許素菁釐清債務相關問題
    之際，甚且在場證人林文忠因涉及傷害被告黃俊霖，另經檢
    察官提起公訴，是被告2人在上址所為停留，應是為回應告
    訴人詢問及等待警察到場處理之情，實已與留滯他人住宅，
    妨害他人居住安全之情形有別，業如前述，檢察官猶執前開
    情詞，提起上訴，已難取採。
　⒉而檢察官雖又陳稱被告2人未經告訴人同意，亦查無被告2人
    曾獲告訴人住處所在公寓其他住戶同意進入該公寓之樓梯間
    ，亦屬無故侵入住宅云云，然本件起訴之事實並未敘及於此
    ，且檢察官並未提出任何證據足資證明被告2人未經告訴人
    或其他住戶同意，即進入該公寓之樓梯間，檢察官此部分之
    主張，已難遽採。況究諸實際，本件被告2人進入告訴人住
    處，係其等於按門鈴後，證人許素菁應門，經被告2人表明
    欲向證人許素菁索討債務後，且因告訴人請被告2人「進來
    說」，被告2人始進入告訴人住處，實已難認被告2人所為有
    何侵入他人住宅，妨害他人居住安全之情，是檢察官此部分
    之指摘亦屬無由，礙難憑採。
　⒊綜上，本件依檢察官所舉事證，尚未達於通常一般之人均不
    致有所懷疑，得確信為真實之程度，仍不得遽認被告2人確
    有檢察官所指侵入他人住宅犯行，檢察官提起上訴，為無理
    由，應予駁回。
七、退併辦部分
　　本案被告既經原審為無罪之諭知並經本院駁回檢察官上訴如
    前，則移送併辦被告部分（即新北地檢署111年度偵字第110
    43號），本院自不得併予審究，應予退回由檢察官另為適法
    之處理，附此敘明。　　
據上論斷，應依刑事訴訟法第368條，判決如主文。　　
本案經檢察官羅雪舫提起公訴，檢察官王凌亞提起上訴，檢察官
陳玉華、樊家妍到庭執行職務。
中　　華　　民　　國　　111 　年　　9 　　月　　27　　日
                  刑事第三庭    審判長法　官  張惠立
                                      法　官  廖怡貞
                                      法　官  鄭昱仁
以上正本證明與原本無異。
不得上訴。
                                      書記官  劉靜慧 
中　　華　　民　　國　　111 　年　　9 　　月　　27　　日